臺灣臺中地方法院民事判決　九十一年度家訴字第五七號
　　原　　　告　林景明
　　被　　　告　甲○○
右當事人間請求確認婚姻無效等事件，本院判決如左：
    主      文
確認原告與被告間之婚姻無效。
被告應給付原告新台幣參拾伍萬元，及自民國九十一年四月十一日起至清償日止，按
年息百分之五計算之利息。
原告其餘之訴駁回。
訴訟費用由被告負擔百分之五十八；餘由原告負擔。
本判決第二項於原告以新台幣壹拾壹萬柒仟元為被告供擔保後，得假執行，但被告如
於假執行程序實施前以新台幣參拾伍萬元為原告預供擔保，得免為假執行。
原告其餘假執行之聲請駁回。
    事      實
甲、原告方面：
一、聲明：（一）確認原告與被告之婚姻無效。（二）被告應給付原告新台幣（下同
    ）六十萬元整及自起訴繕本送達翌日起，至清償日止按年息百分之五計付利息。
    （三）訴訟費用由被告負擔。（四）原告願供擔保，請准宣告假執行。
二、陳述：
    （一）被告與訴外人鄭吉鴻於民國八十六年二月一日在鈞院公証處辦公證結婚，
          惟未辦結婚登記即因個性不合，逕自離去。被告竟隱瞞結婚之事實。於九
          十年一月二十日向原告收取聘金三十六萬元，並向原告借貸十六萬零五百
          六十二元，並於九十年一月二十三日與原告舉行公開儀式結婚，嗣後因訴
          外人鄭吉鴻於九十年十一月二十三日以被告重婚為由訴請離婚，原告始知
          悉上情，而被告與訴外人鄭吉鴻間之婚姻關係未消滅前竟再與原告結婚，
          被告與原告間之婚姻關係即因被告之重婚而無效，爰起訴請求確認原告與
          被告結婚無效。又被告結婚時向原告收取聘金三十六萬並借貸十六萬零五
          百六十二元，合計五十二萬零五百六十二元，且被告將婚姻視同兒戲，原
          告因本件無效之結婚精神受極大痛苦，自得請求賠償非財產上之損害三十
          萬元，爰謹請求被告給付財產及非財產上之損失共計六十萬元整。
    （二）對被告答辯之陳述：
     １、兩造交往時，被告稱為婚姻被害人，在被害情況下始結束第一次婚姻，以
         騙取原告同情，如被告據實告知原告二次失敗婚姻，如何佯裝為婚姻被害
         人？如被告誠實告知事實原委，又為何不誠實為離婚登記？
     ２、原告給付聘金二十二萬元支票，被告婚後要求換成三十萬元之現金存款，
         供作夫妻儲蓄，原告父母依循被告之意，由原告父親林金鐘於九十年四月
         二十日陪同被告至台中市第五信用合作社水湳分社（現改為合作金庫銀行
         ），於原告母親呂秀玉於該行之活儲帳號: 11051O18446 號，提存三十萬
         元，隨即轉至台新銀行逢甲分行，協助被告開戶，該款以定期存款方式，
         存放於被告該行之帳戶:000-00000000-000 （90.04.02.開戶）。
     ３、兩造同居時間短暫，期間原告薪資均交由被告控管使用，何來16萬之鉅額
         消費？再者同居期間，被告雖購買乙台冷氣機及一部電腦，但該信用卡消
         費，被告亦由薪資中分期扣還清償。是該筆十六萬元實非兩造同居所生之
         消費，而係借貸費用。
三、證據：提出戶籍謄本一份、訴外人鄭吉鴻請求離婚之起訴狀影本一份、開庭通知
    影本一份、呂秀玉活期儲蓄存款存摺影本一份、被告信函影本一份、信用卡繳款
    通知書二十一張為證，並聲請訊問林金鐘、呂秀玉並請向台新銀行逢甲分行函詢
    被告之開戶資料及存款明細。
乙、被告方面：
  一、聲明：（一）原告之訴及其假執行之聲請均駁回。（二）被告如受不利判決，
      願供擔保免為假執行。（三）訴訟費用由原告負擔。
  二、陳述：
  （一）被告確曾於婚前即八十六年二月一日與訴外人鄭吉鴻辨理公證結婚，惟並未
        辦理結婚之戶籍登記，但已於八十七年五月二十五日簽立離婚協議書完成離
        婚之手續，然當時被告因不諳法律及戶政行政之相關程序，誤認為因未辦理
        結婚之戶籍登記，故亦無需另為離婚之登記之錯誤觀念所誤導為已簽屬離婚
        協議書已足，致以單身之身份與原告結婚，但絕非蓄意欺騙，且在婚前已將
        上揭情事告知原告。
  （二）兩造結婚時原告曾依習俗前來被告家中下聘，當時原告之聘金係持伊親屬所
        簽發面額二十二萬元，到期日九十年一月二十一日之票據為聘金前來，但該
        票據已經被告當場退回。另被告未向原告借貸十六萬零五百六十二元，該筆
        款項實係兩造於婚前在台北租屋同居期間，因原告為購置居所之家電及傢俱
        等物品，無款可付，而要求被告先以刷卡消費，當時原告曾言明爾後再分期
        償還被告。
丙、本院依職權向財政部財稅中心函查兩造財產歸戶資料及調閱本院九十年度婚字第
    一二四七號離婚卷。
    理　　　由
一、本件原告主張被告與訴外人鄭吉鴻於八十六年二月一日在台中地院公証處辦理公
    證結婚，惟未辦結婚登記。被告竟隱瞞結婚之事實。於九十年一月二十日向原告
    收取聘金三十六萬元，並向原告借貸十六萬零五百六十二元，且於九十年一月二
    十三日與原告舉行公開儀式結婚，嗣後因訴外人鄭吉鴻於九十年十一月二十三日
    以被告重婚為由訴請離婚，原告始知悉上情，而被告與訴外人鄭吉鴻間之婚姻關
    係未消滅前竟再與原告結婚，被告與原告間之婚姻關係即因被告之重婚而無效，
    爰起訴請求確認原告與被告結婚無效，原告因此而受財產上損害共計五十二萬零
    五百六十二元及非財產上之損害三十萬元，爰併請求被告給付財產及非財產上之
    損害共計六十萬元整。被告則以因不諳法律及戶政行政之相關程序，誤認未辦理
    與鄭吉鴻結婚之戶籍登記，與鄭吉鴻簽立離婚協議書離婚即已生效，無需另離婚
    婚登記，並非蓄意欺騙而與原告結婚，且收受聘金二十二萬元面額之支票早已退
    還，並未再收取聘金，原告所稱之十六萬零五百六十二元亦係二人同居時購置家
    電用品及家俱之款項，絕非借貸款項云云置辯。
二、按有配偶者，不得重婚；如係有配偶而與人重婚者，其結婚無效，民法第九百八
    十五第一項、第九百八十八條第二款分別定有明文。原告主張被告與訴外人鄭吉
    鴻於八十六年二月一日結婚，婚後未辦理結婚登記，被告於九十年一月二十三日
    又與原告結婚等情，業據其提出戶籍謄本一份為證，被告對此並不爭執，可信為
    真。復查被告與訴外人鄭吉鴻確於八十六年二月一日結婚，婚後未辦理結婚登記
    ，雖於八十七年五月二十五日二人協議離婚，惟僅簽立離婚協議書並未辦理離婚
    登記，是二人之離婚尚未有效成立，婚姻關係仍存續中，訴外人鄭吉鴻迄於九十
    年十一月二十三日向本院提起離婚之訴，經本院於九十一年三月二十日判決離婚
    確定，被告與訴外人鄭吉鴻之婚姻關係始消滅等情，此經調閱本院九十年度婚字
    第一二四七號卷核閱屬實，本件被告於與鄭吉鴻婚姻關係未消滅前，竟於九十年
    年月二十三日即與原告結婚，依前揭規定，原告與被告之結婚自為無效。從而，
    本件原告據以提起本件訴訟，請求確認原告與被告間之婚姻無效，為有理由，應
    予准許。
三、按當事人之一方因結婚無效或被撤銷而受有損害者，得向他方請求賠償。但他方
    無過失者，不在此限。前項情形，雖非財產上之損害，受害人亦得請求賠償相當
    之金額，但以受害人無過失者為限。民法第九百九十九條第一項、第二項，分別
    定有明文。如前所述，被告於與訴外人鄭吉鴻未辦理離婚登記，於婚姻存續中即
    與原告結婚，雖伊辯稱並非蓄意欺騙，且伊無重婚之故意亦經台中地方法院檢察
    署檢察官為不起訴處分，此有該署九十一年度偵字第一一二九０號不起訴處分書
    在卷可憑，惟因婚姻無效而得請求損害賠償者，以他方有過失為要件，本件被告
    對於婚姻有無效情形，實不得僅以不諳法律而謂無過失，是依前揭說明，原告因
    結婚無效而受有損害，本得向被告請求賠償。茲就本件原告請求賠償之項目及金
    額，審酌後分述如下：
    （一）收受聘金部分：原告主張被告收受三十六萬元聘金，惟為被告否認且稱雖
          收受聘金面額二十二萬元之支票，惟支票已退還原告，另原告父母所存入
          伊帳戶內之三十萬元係原告父母要給伊補償之款項云云，經查，被告所收
          受面額二十二萬元之支票，於九十年四月二日由原告父親林金鐘陪同被告
          至台中市第五信用合作社水湳分社（現改為合作金庫銀行），於原告母親
          呂秀玉於該行之活儲帳號:  11051O18446號，提存三十萬元，隨即轉至台
          新銀行逢甲分行，協助被告開戶，該款以定期存款方式，存放於被告該行
          之帳戶: 000-00000000-000 （90.04.02.開戶）後，被告確已交還原告父
          親，此經原告父親林金鐘到庭陳述無誤（詳本院九十一年四月二十五日言
          詞辯論筆錄），並經本院向台新國際商業銀行逢甲分行函詢，被告確於九
          十年四月二日至該行開戶，且存入三十萬元定期存款，此有該行九十一年
          九月六日台新逢甲字第九００三二號函附卷可憑；又經原告之母呂秀玉到
          庭陳稱：「我們聘金是給她二十二萬的票，和三個小紅包，後來被告把票
          給我要求我給她三十萬元存在她的名下作銀行定存，當時我想說是媳婦，
          就給她。後來沒想到這個婚姻是無效的。既然婚姻無效，被告就應將錢還
          給我。」（詳本院九十一年十二月二日言詞辯論筆錄），顯見三十萬元係
          因被告將聘金之支票還與原告父母，原告父母再將之轉為現金而存入被告
          之定存帳戶裡，而非如被告所言，係為補償之用，是被告辯稱並不足採，
          被告確係收受三十萬元以為聘金應屬無誤。另原告主張逾三十萬元之六萬
          元部分，為被告所否認，且原告始終未舉証証明，是原告逾三十萬元之主
          張，自難採信。
    （二）精神上之損害：查原告因本件結婚無效，精神受極大痛苦，其請求被告非
          財產上損害精神慰藉金，洵無不合。經查原告現有一筆南僑化學工業股份
          有限公司之投資，餘無其他財產，被告亦無其他財產，有財政部財稅資料
          中心九十一年四月十八日資五字第九一０六一五二九號歸戶財產資料一紙
          附卷可參。本院審酌兩造身分、地位、經濟狀況等一切情狀，認其請求被
          告賠償慰撫金三十萬元，應以五萬元為相當，逾此部分所為請求，尚嫌過
          高，不應准許。
    （三）綜右所述，原告因本件得請求被告賠償之損害為三十五萬元，及自九十一
          年四月十一日即訴狀繕本送達翌日起至清償日止，按年息百分之五計算之
          利息，洵屬正當，應予准許。逾此部分之請求，即屬無據，應予駁回。
四、按非婚姻事件之訴，以夫妻財產之分配或分割、返還財物、給付家庭生活費或贍
    養費或扶養費之請求、或由訴之原因事實所生損害賠償之請求為限，得與婚姻事
    件之訴合併提起，民事訴訟法第五百七十二條第三項定有明文。而上述所謂夫妻
    財產分配或分割，係指民法第一千零三十條及第一千零三十條之一所定聯合財產
    之分割或分配。本件原告另對被告借貸關係請求被告清償所借款項一十六萬零五
    百六十二元，自非屬上述條文所列之事由，爰不得於本件訴訟提起，併予駁回。
五、本件原告聲明第二項勝訴部分，兩造均陳明願供擔保，分別聲請宣告假執行及免
    為假執行，本院核無不合，爰分別酌定相當擔保金額准許之；至原告聲明第二項
    敗訴部分，其假執行之聲請，已失所附麗，併予駁回。
六、據上論結，本件原告之訴為一部有理由，一部無理由，依民事訴訟法第七十九條
    但書、第三百九十條第二項、第三百九十二條，判決如主文。
中　　　華　　　民　　　國　　九十一　　年　　　十二　　月　　　 十六 　日
　　　　　　　　　　　　　　　臺灣臺中地方法院家事法庭
~B法　　　官　涂秀玲
右正本證明與原本無異
如對本判決上訴，須於判決正本送達後二十日內向本院提出上訴狀
中　　　華　　　民　　　國　　九十一　　年　　　十二　　月　　　 十八 　日
~B法院書記官
